---
title: 【課題】データの特徴を表現する方法を理解する
format: html
keep-ipynb: true
jupyter:
  jupytext:
    formats: 'ipynb,qmd'
    text_representation:
      extension: .qmd
      format_name: quarto
      format_version: '1.0'
      jupytext_version: 1.14.5
  kernelspec:
    display_name: R
    language: R
    name: ir
---

::: {.callout-important}

以下の2つの問題について、回答結果をセルに記述してください。なお必要に応じてRコードも示してください。

:::


## 問題: 動物データに対して要約統計量を求める関数を適用し、体長の中央値、体重の（不偏）標準偏差を求めよ

```{r}
#| label: 動物データの読み込み
df_animal <-
  readr::read_csv("https://raw.githubusercontent.com/uribo/tokupon_ds/main/data-raw/tokushima_zoo_animals22.csv", col_types = "ccdd")
```

```{r}
head(df_animal)
```

- 動物データは `df_animal` としてデータフレーム形式で保存されている。
- 体長は`body_length_cm`、体重は`body_weight_kg`として変数に記録されている。

Rで要約統計量を求める関数は`summary()`である。数値からなる変数については最小値や最大値、中央値、平均値などの情報が得られる。
また`summary()`で得られない標準偏差などの要約統計量についても個別に求める関数がRには用意されている。

```{r}
# コードを記述して実行
```

## 問題: 平均値と中央値の違い

太郎くんはお母さんと、次の国語のテストでクラスの上位半分に入ったら、新しくスマートフォンを買い換える約束をしました。テストの結果、太郎くんの成績はクラスの平均点よりも低い点数でした。この場合、太郎くんはスマートフォンを買ってもらえるでしょうか?以下から適切な選択肢を1つ選んでください。

回答のみを残し、他の選択肢については削除またはコメントアウト（行頭に`#`を追加）してください。

```
1. 必ず買ってもらえる。
2. 買ってもらえる可能性はある。
3. 買ってもらえない。
```
